apertium-tzh.tzh.lexc
LEXICON N-coll

@D.P_PRS@%<n%>%<coll%>:@D.P_PRS@ E ; 
@D.P_PRS@%<n%>%<coll%>:@D.P_PRS@      COP-SUFF-N ; 
@R.P_PRS@%<n%>%<coll%>:@R.P_PRS@ POSS-SUFF  ; 




LEXICON PRON-QNT

%<prn%>%<qnt%>: POSS-SUFF ; 

LEXICON PRON-REL

%<prn%>%<rel%>: # ; 

LEXICON PRON-ITG

%<prn%>%<itg%>: # ; 

LEXICON PRON-IND

%<prn%>%<ind%>: # ; 

LEXICON PRON-PERS 

%<prn%>%<pers%>: POSS-SUFF-NOE ; 

LEXICON NP-ANT-M

%<np%>%<ant%>%<m%>: # ; 


LEXICON NP-TOP

%<np%>%<top%>: # ; 

LEXICON A-antiwo

@D.P_PRS@%<adj%>:@D.P_PRS@ # ; 

LEXICON A 

@D.P_PRS@%<adj%>:@D.P_PRS@                  # ; 
@D.P_PRS@%<adj%>:@D.P_PRS@          COP-SUFF-A ; 
@D.P_PRS@%<adj%>%<subst%>:@D.P_PRS@%>%{V%}l # ; 
@R.P_PRS@%<adj%>%<subst%>:@R.P_PRS@%>%{V%}l POSS-SUFF ; 

LEXICON A-sik

@D.P_PRS@%<adj%>:@D.P_PRS@%>%{V%}l # ; 
@D.P_PRS@%<adj%>:@D.P_PRS@          COP-SUFF-A ; 
@D.P_PRS@%<adj%>%<subst%>:@D.P_PRS@ # ; 
!@R.P_PRS@%<adj%>%<subst%>:@R.P_PRS@ POSS-SUFF ; 

LEXICON A-pukuj

@D.P_PRS@%<adj%>:@D.P_PRS@ # ; 
@D.P_PRS@%<adj%>:@D.P_PRS@          COP-SUFF-A ; 
@D.P_PRS@%<adj%>%<attr%>:@D.P_PRS@%>il # ; 
@R.P_PRS@%<adj%>%<subst%>:@R.P_PRS@%>il POSS-SUFF ; 

LEXICON A-jolol
! 6.6.4. Adjetivos posicionales
! Los adjetivos posicionales (adj.pos.) son una familia de palabras con propiedades
! morfológicas comunes y una semántica generalmente de tipo espacial, sobre todo con
! referencia a la posición (‘sentadoʼ, ‘acostadoʼ), disposición (‘alineadoʼ, ‘amontonadoʼ) y/o
! forma (‘alargadoʼ, ‘huecoʼ) de las cosas y personas. Además, pueden denotar estados
! entendidos como resultado de ciertas acciones (‘cerradoʼ, resultado de ‘cerrarʼ).

@D.P_PRS@%<adj%>%<subst%>:@D.P_PRS@%>%{V%}l E ; 
@D.P_PRS@%<adj%>%<subst%>%<pl%>:@D.P_PRS@%>ajtik # ; 


LEXICON A-pʼots

@D.P_PRS@%<adj%>%<pred%>:@D.P_PRS@ # ; 

LEXICON A-chʼul

@D.P_PRS@%<adj%>%<attr%>:@D.P_PRS@ # ; 

LEXICON A-babi

@D.P_PRS@%<adj%>%<ord%>:@D.P_PRS@ # ; 
@R.P_PRS@%<adj%>%<ord%>:@R.P_PRS@ POSS-SUFF ; 


LEXICON CS

%<cnjsub%>: # ; 


LEXICON CA

%<cnjadv%>: # ; 


LEXICON CC

%<cnjcoo%>: # ; 

LEXICON ADV

%<adv%>: # ; 

LEXICON ADV-dir

%<adv%>: # ; 


LEXICON ADV-ITG

%<adv%>%<itg%>: # ; 

LEXICON NUM

%<num%>: # ;

LEXICON NUM-jun

%<num%>:un # ;
%<num%>%+:%> CLASS ;

LEXICON NUM-cheb

%<num%>:%>%{e%}b # ;
%<num%>%+:%> CLASS ;

LEXICON NUM-jujun

%<num%>: # ;

LEXICON Miscellaneous

ya%<impf%>:ya # ; 
la%<perf%>:la # ; 
la%<perf%>:a # ; 
bal%<qst%>:bal # ;
laj%<aux%>:laj # ; ! ""
laj%<aux%>:la # ; ! ""

akʼa%<aux%>:akʼa # ; ! ""

yakal%<aux%>:yakal PERS-ABS-IV ; ! ""
yakal%<aux%>:yak PERS-ABS-IV ; ! ""
yakal%<aux%>:yak CLIT-IRR ; ! ""

ix%<adv%>:ix # ; ! "ya"

ta%<pr%>:ta # ; 

ay%<pred%>:ʼay # ; ! "hay"
ay%<pred%>:ay # ; ! "hay"
chikan%<pred%>:chikan # ; ! "hay"
tikʼ%<pred%>:tikʼ # ; ! "hay"
maʼyuk%<part%>%<neg%>:maʼyuk # ; ! "no hay"
maʼyuk%<part%>%<neg%>:mayuk # ; ! "no hay"

maʼ%<neg%>:maʼ # ; ! "no"
maʼ%<neg%>:ma # ; ! "no"

sok%<pr%>:sok # ; ! "con"

laj%<part%>:laj # ; ! "dicen que"
laj%<part%>:la # ; ! "dicen que"

manchuk%<part%>:manchuk # ; ! "aunque"

utʼil%<elem%>:utʼil # ; ! "como"

abi%<adv%>:abi # ; ! "pues"

LEXICON Conjunciones

me:me CC ; ! "o"
tame:tame CC ; ! "o"
sok:sok CC ; ! "y"
i:i CC ; ! "y"

te:te CS ; ! "que"

kʼalal:kʼalal CA ; ! "cuando"
teme:teme CA ; ! "si"

LEXICON Relacionales 

bah:bah N-bah ; ! ""
bah:ba N-bah ; ! ""
bah:baj N-bah ; ! ""
util:util N-bah ; ! ""
uʼun:uʼun N-bah ; ! ""

oloj:oloj N-bah ; ! ""
eʼtal:eʼtal N-bah ; ! ""
anil:anil N-bah ; ! ""
ahlanil:ahlanil N-bah ; ! ""
tsʼehl:tsʼehl N-bah ; ! ""
tsʼehl:tsʼeel N-bah ; ! ""
tsʼehl:tsʼel N-bah ; ! ""
tojol:tojol N-bah ; ! ""
tiʼ:tiʼ N-bah ; ! ""
pat:pat N-bah ; ! ""
ohlil:ohlil N-bah ; ! ""
ohlil:olil N-bah ; ! ""
niʼ:niʼ N-bah ; ! ""
kaj:kaj N-bah ; ! ""
joyobal:joyobal N-bah ; ! ""
jok:jok N-bah ; ! ""
bahbayal:bahbayal N-bah ; ! ""
bahbayal:bahbeyal N-bah ; ! ""
bahbayal:babial N-bah ; ! ""
ahkʼolal:ahkʼolal N-bah ; ! ""
ahkʼolal:ajkʼolal N-bah ; ! ""
ahkʼolal:akʼolal N-bah ; ! ""




LEXICON Determinantes

te%<det%>:te # ; 
me%<dem%>:me # ; 
jayeb%<det%>%<itg%>:jayeb # ; 

LEXICON Interrogativos

bin:bin PRON-ITG ; ! "qué"
machʼa:machʼa PRON-ITG ; ! "quién"
machʼa:machʼa PRON-REL ; ! "quien"
tut:tut PRON-ITG ; ! "qué" 

LEXICON Pronombres 

tukel:tukel PRON-PERS ; 
haʼ:haʼ PRON-PERS ; 
haʼ:jaʼ PRON-PERS ; 
pisil:pisil PRON-QNT ; 

@D.P_PRS@machʼayuk:@D.P_PRS@machʼauk PRON-IND ; 
@D.P_PRS@machʼayuk:@D.P_PRS@machʼayuk PRON-IND ; 

LEXICON Números 

jun:j                       NUM-jun ; ! "uno"
cheb:chaʼ                   NUM-cheb ; ! "dos"
oxeb:ox                     NUM-cheb ; ! "tres"
chaneb:chan                 NUM-cheb ; ! "cuatro"
ho'eb:hoʼ                   NUM-cheb ; ! "cinco"
wakeb:wak                   NUM-cheb ; ! ""
hukeb:huk                   NUM-cheb ; ! ""
waxakeb:waxak               NUM-cheb ; ! ""
baluneb:balun               NUM-cheb ; ! ""
lajuneb:lajun               NUM-cheb ; ! ""
buhlucheb:buhluch           NUM-cheb ; ! ""
lajchayeb:lajchay           NUM-cheb ; ! ""
oxlajuneb:oxlajun           NUM-cheb ; ! ""
chanlajuneb:chanlajun       NUM-cheb ; ! ""
ho'lajuneb:ho'lajun         NUM-cheb ; ! ""
waklajuneb:waklajun         NUM-cheb ; ! ""
huklajuneb:huklajun         NUM-cheb ; ! ""
waxaklajuneb:waxaklajun     NUM-cheb ; ! ""
balunlajuneb:balunlajun     NUM-cheb ; ! ""
jtahb:jtahb                 NUM ; ! "veinte"

jujun:jujun                 NUM-jujun ; ! ""

LEXICON Sustantivos 

Adjetivos ; 
Relacionales ; 
Comunes ; 
Pronombres ;

LEXICON Propios

Israel:Israel NP-TOP ; ! ""
Jerusalén:Jerusalén NP-TOP ; ! ""
Egipto:Egipto NP-TOP ; ! ""
Babilonia:Babilonia NP-TOP ; ! ""
Sión:Sión NP-TOP ; ! ""

Juan:Juan NP-ANT-M ; ! ""
Jeremías:Jeremías NP-ANT-M ; ! ""
Samuel:Samuel NP-ANT-M ; ! ""
Joab:Joab NP-ANT-M ; ! ""
Isaak:Isaak NP-ANT-M ; ! ""
Ezequías:Ezequías NP-ANT-M ; ! ""
Saúl:Saúl NP-ANT-M ; ! ""
Jakob:Jakob NP-ANT-M ; ! ""
Aarón:Aarón NP-ANT-M ; ! ""
Josué:Josué NP-ANT-M ; ! ""
Pablo:Pablo NP-ANT-M ; ! ""
Jesukristo:Jesukristo NP-ANT-M ; ! ""
Benjamín:Benjamín NP-ANT-M ; ! ""
Efraín:Efraín NP-ANT-M ; ! ""
Salomón:Salomón NP-ANT-M ; ! ""
David:David NP-ANT-M ; ! ""
Abraham:Abraham NP-ANT-M ; ! ""
Jesús:Jesús NP-ANT-M ; ! ""
Moisés:Moisés NP-ANT-M ; ! ""
Judá:Judá NP-ANT-M ; ! ""

LEXICON Punctuación

.%<sent%>:. # ;
..%<sent%>:.. # ;
...%<sent%>:... # ;
%;%<sent%>:%; # ;
%:%<sent%>:%: # ;
%!%<sent%>:%! # ;
%¡%<sent%>:%¡ # ; 
%-%<guio%>:%- # ;
%—%<guio%>:%— # ;
%–%<guio%>:%– # ;
,%<cm%>:, # ;
%?%<sent%>:%? # ; 
%¿%<lquest%>:%¿ # ; 
%"%<sent%>:%" # ;
%«%<lquot%>:%« # ;
%»%<rquot%>:%» # ;
%”%<rquot%>:%” # ;
%“%<lquot%>:%“ # ;
%(%<lpar%>:%( # ;
（%<lpar%>:（ # ;
%]%<rpar%>:%] # ;
%[%<lpar%>:%[ # ;
%)%<rpar%>:%) # ;
）%<rpar%>:） # ;
\%<sent%>:\ # ;
/%<sent%>:/ # ;
…%<sent%>:… # ;

LEXICON Comunes 
nichim:nichimaltik N-coll ; ! ""
ixim:iximaltik N-coll ; ! ""
LEXICON Adjetivos
lek:lek A ; ! "bueno"
tut:tut A ; ! "pequeño"
tsael:tsael A ; ! "pequeño"
chʼin:chʼin A ; ! "pequeño"
niwak:niwak A ; ! "grande"
chopol:chopol A ; ! "malevolente"
bujstʼan:bujtsʼan A ; ! "sabroso"
takin:takin A ; ! "seco"
kʼixin:kʼixin A ; ! "caliente"
bikʼit:bikʼit A ; ! "pequeño"
namey:namey A ; ! "antiguo"
namey:namej A ; ! "antiguo"
jujuntik:jujuntik A ; ! "cada"
ihkʼ:ihkʼ A-sik ; ! "negro"
ihkʼ:ijkʼ A-sik ; ! "negro"
yan:yan A-sik ; ! "otro, diferente"
sakʼ:sakʼ A-sik ; ! "irritante"
paj:paj A-sik ; ! "agrio"
kʼan:kʼan A-sik ; ! "amarillo"
sak:sak A-sik ; ! "blanco"
mukʼ:mukʼ A-sik ; ! "grande"
sik:sik A-sik ; ! ""
jay:jay A-sik ; ! "delgado"
kom:kom A-sik ; ! "bajo"
toj:toj A-sik ; ! "recto"
naht:naht A-sik ; ! "largo"
naht:najt A-sik ; ! "largo"
al:al A-sik ; ! "pesado"
babi:babi A-babi ; ! ""
antiwo:antiwo A-antiwo ; ! "antiguo"
pukuj:pukuj A-pukuj ; ! "malo"
pukuj:pukuh A-pukuj ; ! "malo"
pʼots:pʼots A-pʼots ; ! ""
chʼul:chʼul A-chʼul ; ! ""
chʼul:chʼuhl A-chʼul ; ! ""
likil:lik A-jolol ; ! ""
bachal:bach A-jolol ; ! ""
basal:bas A-jolol ; ! ""
bejel:bej A-jolol ; ! "resaltado"
betsʼel:betsʼ A-jolol ; ! ""
bilil:bil A-jolol ; ! ""
bosol:bos A-jolol ; ! ""
buchul:buch A-jolol ; ! ""
busul:bus A-jolol ; ! ""
chʼaʼal:chʼaʼ A-jolol ; ! ""
chalal:chal A-jolol ; ! ""
chʼatal:chʼat A-jolol ; ! "desplumado"
chepel:chep A-jolol ; ! ""
chʼikil:chʼik A-jolol ; ! ""
chʼojol:chʼoj A-jolol ; ! "tirado"
chʼoxol:chʼox A-jolol ; ! ""
chʼutul:chʼut A-jolol ; ! ""
hanal:han A-jolol ; ! ""
hukul:huk A-jolol ; ! ""
janal:jan A-jolol ; ! "palo"
jelel:jel A-jolol ; ! ""
jewel:jew A-jolol ; ! ""
jisil:jis A-jolol ; ! ""
jotʼol:jotʼ A-jolol ; ! ""
jumul:jum A-jolol ; ! ""
kachʼal:kachʼ A-jolol ; ! ""
kapaxikil:kapaxik A-jolol ; ! "revuelto"
kawal:kaw A-jolol ; ! ""
kʼejel:kʼej A-jolol ; ! ""
kʼewel:kʼew A-jolol ; ! ""
kʼiwil:kʼiw A-jolol ; ! ""
kuchul:kuch A-jolol ; ! ""
lachal:lach A-jolol ; ! ""
latʼal:latʼ A-jolol ; ! "estrecho"
leʼel:leʼ A-jolol ; ! ""
lexel:lex A-jolol ; ! ""
lochol:loch A-jolol ; ! ""
lotsol:lots A-jolol ; ! ""
lutul:lut A-jolol ; ! "colgado"
mitʼil:mitʼ A-jolol ; ! ""
mukul:muk A-jolol ; ! "enterrado"
nakʼal:nakʼ A-jolol ; ! "escondido"
nobol:nob A-jolol ; ! "empuñado"
notsol:nots A-jolol ; ! ""
pachal:pach A-jolol ; ! "puesto"
patsal:pats A-jolol ; ! ""
pʼenel:pʼen A-jolol ; ! ""
pichil:pich A-jolol ; ! "mal"
pochʼol:pochʼ A-jolol ; ! ""
pʼoʼol:pʼoʼ A-jolol ; ! ""
pukʼul:pukʼ A-jolol ; ! "chimuelo"
salal:sal A-jolol ; ! ""
silil:sil A-jolol ; ! "partido"
sutʼul:sutʼ A-jolol ; ! "ceñido"
tasal:tas A-jolol ; ! "sobresalido"
telel:tel A-jolol ; ! ""
tichil:tich A-jolol ; ! ""
titsil:tits A-jolol ; ! "pronunciado"
tomol:tom A-jolol ; ! "agrupado"
tsakal:tsak A-jolol ; ! "agarrado"
tsʼehel:tsʼeh A-jolol ; ! ""
tsopol:tsop A-jolol ; ! "amontonado"
tsulul:tsul A-jolol ; ! "barato"
tsʼuyul:tsʼuy A-jolol ; ! ""
tʼumul:tʼum A-jolol ; ! ""
tuxul:tux A-jolol ; ! ""
watsal:wats A-jolol ; ! "amarañado"
woʼol:woʼ A-jolol ; ! "grande"
wuyul:wuy A-jolol ; ! ""
xayal:xay A-jolol ; ! "juntado"
xijil:xij A-jolol ; ! "metido"
xotol:xot A-jolol ; ! ""
yabal:yab A-jolol ; ! "arqueado"
yukʼul:yukʼ A-jolol ; ! "arqueado"
LEXICON Adverbios 
banti:banti ADV-ITG ; ! "dónde"
ba:ba ADV-ITG ; ! "dónde"
bayel:bayel ADV ; ! "mucho"
tsʼin:tsʼin ADV ; ! "al rato"
kohel:koel ADV ; ! "abajo"
to:to ADV ; ! "todavía"
ahkʼabey:ahkʼabey ADV ; ! ""
ahlan:ahlan ADV ; ! ""
ahnumal:ahnumal ADV ; ! ""
ajkʼaltsʼin:ajkʼaltsʼin ADV ; ! ""
ajkʼubaltik:ʼajkʼubaltik ADV ; ! ""
ak:ak ADV ; ! ""
altik:altik ADV ; ! ""
ayin:ayin ADV ; ! ""
bakʼen:bakʼen ADV ; ! ""
biluk:biluk ADV ; ! ""
buen:buen ADV ; ! ""
chaʼjey:chaʼjey ADV ; ! ""
chanje:chanje ADV ; ! ""
desgraciado:desgraciado ADV ; ! ""
ek:ek ADV ; ! ""
hich:jich ADV ; ! ""
hip:hip ADV ; ! ""
jaʼchik:jaʼchik ADV ; ! ""
jahtalal:jahtalal ADV ; ! ""
jech:jech ADV ; ! ""
jich:jich ADV ; ! ""
jkʼaxel:jkʼaxel ADV ; ! ""
johy:johy ADV ; ! ""
jowil:jowil ADV ; ! ""
juersa:juersa ADV ; ! ""
jujutsʼihn:jujutsʼihn ADV ; ! ""
junhabey:junhabey ADV ; ! ""
kʼax:kʼax ADV ; ! ""
kʼiʼkʼiʼmakʼal:kʼiʼkʼiʼmakʼal ADV ; ! ""
komkom:komkom ADV ; ! ""
kʼotel:kʼotel ADV ; ! ""
laba:laba ADV ; ! ""
lum:lum ADV ; ! ""
mero:mero ADV ; ! ""
muken:muken ADV ; ! "" ! adv.inc.
najkʼa:najkʼa ADV ; ! ""
nal:nal ADV ; ! ""
namey:namey ADV ; ! ""
nam:nam ADV ; ! ""
naxtak:naxtak ADV ; ! ""
nopik:nopik ADV ; ! ""
ora:ora ADV ; ! ""
or:or ADV ; ! ""
oxej:oxej ADV ; ! ""
pajel:pajel ADV ; ! ""
pʼasakʼaal:pʼasakʼaal ADV ; ! ""
payinaj:payinaj ADV ; ! ""
puro:puro ADV ; ! ""
sahb:sahb ADV ; ! ""
tampʼas:tampʼas ADV ; ! ""
tibil:tibil ADV ; ! ""
tieneke:tieneke ADV ; ! ""
tojol:tojol ADV ; ! ""
tsal:tsal ADV ; ! ""
uk:uk ADV ; ! ""
wahlakʼpat:wahlakʼpat ADV ; ! ""
walakʼ:walakʼ ADV ; ! ""
winike:winike ADV ; ! ""
wojchej:wojchej ADV ; ! ""
wojey:wojey ADV ; ! ""
wol:wol ADV ; ! ""
xchahkʼol:xchahkʼol ADV ; ! ""
xehwexehw:xehwexehw ADV ; ! ""
yehtal:yehtal ADV ; ! ""
yoʼtik:yoʼtik ADV ; ! ""
namey:namey ADV ; ! "antes"
namey:namehe ADV ; ! "antes"
namey:nameje ADV ; ! "antes"
kohkoltsaʼ:kohkoltsaʼ ADV ; ! ""
bahel:bahel ADV-dir ; ! ""
bahel:bajel ADV-dir ; ! ""
bahel:bael ADV-dir ; ! ""
bahel:bel ADV-dir ; ! ""
bahel:beel ADV-dir ; ! ""
bahel:bal ADV-dir ; ! ""
